【裁判字號】    97,上易,3136
【裁判日期】    980527
【裁判案由】    傷害
【裁判全文】
臺灣高等法院刑事判決                97年度上易字第3136號
上  訴  人
即  被  告  甲○○
            乙○○
上二人共同
選任辯護人  苗怡凡律師
            王正豪律師
上列上訴人因傷害案件，不服臺灣基隆地方法院96年度易字第
130 號，中華民國97年6 月13日第一審判決（起訴案號：臺灣基
隆地方法院檢察署95年度偵字第2719號），提起上訴，本院判決
如下：
    主  文
原判決關於甲○○、乙○○部分撤銷。
乙○○、甲○○共同傷害人之身體，乙○○累犯，處拘役拾日
，如易科罰金以銀元佰元即新台幣玖佰元折算壹日，減為拘役
拾伍日，如易科罰金以銀元佰元即新台幣玖佰元折算壹日；甲○○處拘役肆拾日，如易科罰金以銀元佰元即新台幣玖佰元折
算壹日，減為拘役貳拾日，如易科罰金以銀元佰元即新台幣玖
佰元折算壹日。
    事  實
一、乙○○曾因施用第二級毒品案件，經台灣基隆地方法院以91
    年度基簡字第217 號簡易判決判處有期徒刑4 月確定，於民
    國92年10月23日執行完畢，猶不知悔改。
二、緣甲○○、乙○○夫妻在基隆巿仁五路31巷口經營麵攤，戊○○則在該處幫忙，而甲○○、乙○○夫妻因向庚○○借用
    巷內郭家所有房屋放置物品及借用瓦斯、水、電，後因在屋
    內通道擺放物品與庚○○之妹郭秀真於95年5 月27日發生爭
    執扭打，因而互有怨隙（郭秀真嗣在派出所處理時撤回對甲○○、乙○○之告訴）。郭秀真於95年5 月31日凌晨1 時許
    （近凌晨2 時許），與兒子丁○○、外甥丙○○（郭秀真之
    姐郭秀眉之子）至基隆巿仁五路31巷口甲○○經營之麵攤附
    近，郭秀真與丁○○、丙○○竟基於共同傷害之犯意，見戊○○在該處洗碗，郭秀真、丙○○、丁○○竟共同出手毆打
    戊○○，乙○○與甲○○前來阻止，郭秀真、丙○○、丁○○（以上3 人所犯傷害罪部分業經台灣基隆地方法院判處有
    罪確定）即再轉而共同毆打乙○○與甲○○，乙○○、甲○○2 人即基於共同傷害之犯意，還手毆打丙○○及丁○○，
    雙方互相拉扯扭打，其間甲○○自其麵攤內取出棍子1 支（
    未扣案）打中丙○○左手，後丁○○為搶下該棍子與甲○○
    、乙○○拉扯扭打，致戊○○因而受有前額紅腫3X3 公分、
    右手瘀腫4X3 公分、左手紅腫4X4 公分及右前臂挫傷3X3 公
    分之傷害；甲○○受有右上胸壁瘀傷8X6 公分、左前胸紅腫
    8X6 公分、右下胸壁瘀傷10X6公分、右膝擦傷3X3 公分、左
    膝擦傷4X4 公分之傷害；乙○○受有右側胸壁、右大腿及左
    前額挫傷之傷害；丙○○受有右前額抓傷2X0.2 公分、左眉
    （起訴書誤載為左肩）抓傷1.2X0.2 公分及左腕瘀腫2X2 公
    分之傷害；丁○○則受有左眼結膜下點狀出血、右臉抓傷
    1X0.3 公分、右臉多處抓傷、左頸抓傷3X0.3 公分、左耳垂
    瘀腫3X2 公分及左肩擦傷3X3 公分之傷害（以下稱第1 次傷
    害）；戊○○見情況不對，乃於中途步行離開現場打電話報
    警，並在巷子口等警員後，帶警員到達達現場，警員到場處
    理時，郭秀真、丙○○、丁○○已先行離開現場。甲○○等
    人向警員己○○陳述被毆經過後，由乙○○帶同己○○在附
    近找尋郭秀真等人，在場之案外人陳萬福則陪同戊○○乘坐
    救護車於同日凌晨2 時19分到達署立基隆醫院急診室就醫，
    甲○○則留在麵攤等候。警員己○○與乙○○離開後約5 分
    鐘，丙○○、丁○○離開現場後遇到郭勁鴻，丙○○、丁○○陳述被毆經過，由郭勁鴻帶同丙○○、丁○○等人至上開
    甲○○、乙○○夫妻所經營麵攤，見甲○○獨自一人在場，
    郭勁鴻（所犯傷害罪部分，業經台灣基隆地方法院判處有罪
    確定）、丙○○、丁○○基於共同傷害之犯意，丙○○、丁○○並基於概括之犯意，共同毆打甲○○，致其受有右前額
    瘀傷1.5X0.2 公分、右眼周區瘀腫4X3 公分、頭頂部擦傷
    3X0.5 公分、左手背擦傷2X2 公分、左側肺挫傷並輕微血氣
    胸、左側肋骨斷裂等傷害（以下稱第2 次傷害）。丁○○於
    同日凌晨2 時46分亦進入署立基隆醫院急診室就醫，丙○○
    再於同日凌晨3 時15分許，進入署立基隆醫院急診室就醫，
    丙○○因未帶錢通知其母郭秀眉帶錢為其繳費，郭秀眉至署
    立基隆醫院急診室時適見戊○○躺在急診室病床上，2 人發
    生口角，郭秀眉（所犯傷害罪部分，業經台灣基隆地方法院
    判處有罪確定）竟基於傷害之犯意，以手推戊○○，致其頭
    部撞擊病床鐵欄桿，再受有頭皮腫脹4X4 公分之傷害（以下
    稱第3 次傷害）。
三、案經戊○○、甲○○、乙○○、丙○○、丁○○訴由基隆巿
    警察局第一分局報告臺灣基隆地方法院檢察署檢察官偵查起
    訴。
    理  由
壹、程序事項（關於證據能力）：
一、證人丙○○、丁○○於警訊中之陳述，屬審判外之陳述，公
    訴人並未主張證人丙○○、丁○○之警詢證述有何例外得為
    證據之情形，辯護人亦爭執丙○○、丁○○警詢陳述之證據
    能力，依刑事訴訟法第159 條第1 項之規定，自不得為證據
    。
二、次按被告以外之人於偵查中向檢察官所為之陳述，除顯有不
    可信之情況者外，得為證據，刑事訴訟法第159條之1第2項
    規定明確。經查，證人戊○○、己○○、陳萬福於檢察官偵
    訊時，以證人身分所為之陳述，雖為被告以外之人於審判外
    之言詞陳述，惟業經具結在卷，與法定要件相符，且核其陳
    述時之外在環境及情況，亦查無顯有不可信之情況，合於上
    揭傳聞證據例外之情形，自具有證據能力。
三、再按刑事訴訟法第158 條之3 規定：「證人、鑑定人依法應
    具結而未具結者，其證言或鑑定意見，不得作為證據」，所
    謂「依法應具結而未具結者」，係指檢察官或法官依刑事訴
    訟法第175 條之規定，以證人身分傳喚被告以外之人（證人
    、告發人、告訴人、被害人、共犯或共同被告）到庭作證，
    或雖非以證人身分傳喚到庭，而於訊問調查過程，轉換為證
    人身分為調查時，此時其等供述之身分為證人，則檢察官、
    法官自應依本法第186 條有關具結之規定，命證人供前或供
    後具結，其陳述始符合第158 條之3 之規定，而有證據能力
    。若檢察官或法官非以證人身分傳喚而以告發人、告訴人、
    被害人或共犯、共同被告身分傳喚到庭為訊問時（如刑事訴
    訟法第71條、第219 條之6 第2 項、第236 條之1 第1 項、
    第248 條之1 、第27 1條第2 項、第271 條之1 第1 項），
    其身分既非證人，即與依法應具結之要件不合，縱未命其具
    結，純屬檢察官或法官調查證據職權之適法行使，當無違法
    可言。而前揭不論係本案或他案在檢察官面前作成未經具結
    之陳述筆錄，係屬被告以外之人於偵查中向檢察官所為之陳
    述，本質上屬於傳聞證據，基於保障被告在憲法上之基本訴
    訟權，除該被告以外之人死亡、身心障礙致記憶喪失或無法
    陳述、滯留國外或所在不明而無法傳喚或傳喚不到、或到庭
    後拒絕陳述等情形外，如已經法院傳喚到庭具結而為陳述，
    並經被告之反對詰問，前揭非以證人身分而在檢察官面前未
    經具結之陳述筆錄，除顯有不可信之情況者外，得為證據，
    並應於判決內敘明其符合傳聞證據例外之理由。不能因陳述
    人未經具結，即一律適用本法第158 條之3 之規定，排除其
    證據能力（96年度台上字第3527號判決意旨參照）。經查，
    證人即告訴人丙○○、丁○○於檢察官偵訊時，以告訴人之
    身分所為之陳述，雖為被告以外之人於審判外之言詞陳述，
    然證人丙○○、丁○○嗣於原審到庭具結為證，經被告甲○○、乙○○及其辯護人交互詰問，已保障被告甲○○、乙○○訴訟程序權，補正未經被告甲○○、乙○○對質詰問之瑕
    疵。審酌現階段刑事訴訟法規定檢察官代表國家偵查犯罪實
    施公訴，依法其有訊問被告、證人及鑑定人之權，且實務運
    作時，檢察官偵查向前開之人詢問時，原則上均能遵守法律
    規定，不致違法取供，被告甲○○、乙○○及其辯護人並未
    主張檢察官有何違法取得前開證人丙○○、丁○○陳述之情
    形，且並無證據證明證人丙○○、丁○○於檢察官偵查中所
    為證述有何誤認之情形，自無顯不可信之情況。且被告甲○○、乙○○及共同辯護人於法院調查證據時，並未於言詞辯
    論終結前聲明異議者，依刑事訴訟法第159 條之1 第2 項、
    第159條之5 之規定，亦具有證據能力。
四、監視錄影光碟，係將監視鏡頭所攝得之影像，透過主機所為
    機械式之紀錄，並以播放設備讀取該電磁紀錄之影像內容，
    為證據方法，非屬供述證據，無傳聞證據排除法則之適用，
    且現場之監視錄影紀錄所紀錄之內容，具有獨特性及不可複
    現性（就當時所攝得之事實，無法重來），具有高度可信性
    ，苟非職司偵查職務之公務員非法取得而來，自得為證據。
    查本案證人己○○即當時承辦員警於偵查中所提出之現場附
    近之監視器錄影光碟，係證人己○○於偵查中向案發現場之
    里長處之監視器主機燒錄出之錄影光碟，未經他人剪接，復
    無證據係屬違法取得之物，業據證人己○○於本院審理中這
    一明白，自得為本案之證據，並依刑事訴訟法第165 條之1
    規定為證據之調查，被告及其辯護人空言指摘該錄影光碟經
    過拼接，主張該錄影光碟無證據能力，自不可採。
貳、實體事項
一、認定事實所憑之證據及理由：
  (一)訊據被告甲○○、乙○○均矢口否認有傷害之犯行，被告甲○○辯稱：「95年5 月30日晚上約11點30分左右我已經開始
    在收攤，丁○○、丙○○、郭秀真還沒有到我麵攤，還在巷
    口時，陳萬福先到我麵攤，說你為何還不收攤，要我們趕快
    收攤，陳萬福說完，丁○○、丙○○、郭秀真3 人來仁五路
    31巷口麵攤，陳萬福被丙○○、郭秀真抓出去外面打，他們
    再來我麵攤，丙○○、丁○○、郭秀真3 人毆打戊○○，把
    她打倒在地上，3 人再來又打乙○○，把乙○○打到坐在地
    上，當時我在店裡面，我跑出去外面看，丁○○就掐我脖子
    ，我問他為何打我，郭秀真就說要向我收地盤費及清潔費共
    1 萬元，丙○○、郭秀真就過來打，丁○○也加入打我，他
    們3 個人打我頭部、胸部、手、腳，前後約打20分鐘，當時
    他們都是用手腳打我，沒有拿任何東西打我，我沒有打丙○○、丁○○。」云云；被告乙○○辯稱：「95年5 月30 日
    晚上與31日凌晨間，當天我正在收麵攤，我看到郭秀真、丁○○、丙○○站在巷子口，站了約半個小時左右，陳萬福先
    到我的麵攤，問我為何還沒有收攤，叫我趕快收攤，我說我
    要收了，後來他就自己1 人在那邊自言自語，我就走出去收
    外面桌子的調味料，郭秀真、丙○○就將陳萬福拉出去巷子
    口，我就聽到外面有吵架的聲音，我認為與我無關，就不予
    理會，當時我站在外面桌邊收東西，我聽到我後面有聲音，
    我回頭一看，看見郭秀真、丙○○、丁○○在打我姐姐戊○○，丙○○抓住戊○○的頭髮，並用拳頭打戊○○的頭部，
    我就過去問他們為何打我的姐姐，3 個人就過來用拳頭打我
    ，並沒有拿東西打我，我被打到坐在地上，我先生聽到聲音
    ，看見我坐在地上，要把我拉起來，還沒有拉起來時，丁○○就用手勒住甲○○之脖子，我要拉開丁○○的手，因為我
    的腳沒有力氣，爬不起來，所以拉不到，丁○○拉住我的頭
    髮將我壓在地上，我聽到丁○○身上掉下1 支剪刀，後來有
    人喊警察來了，丁○○就拾起剪刀，他們3 個人就跑掉。我
    沒有打丁○○、丙○○。而且我沒有牙齒，如何咬傷丁○○
    ，丁○○所言不實」云云。
  (二)經查：被告乙○○、甲○○於上開時地傷害告訴人丙○○、
    丁○○之事實，業據證人即告訴人丙○○、丁○○於偵訊證
    述及原審審理時結證無訛，互核證人即告訴人丙○○、丁○○2 人所證大致相符，復經原審審理時當庭勘驗現場監視錄
    影翻拍光碟，其中第6 個檔案勘驗結果：「0 分21秒及1分7
    秒，戊○○有出來攤位的桌子收東西，1 分39秒，乙○○從
    攤位跑到巷子口去（鏡頭的右邊，麵攤的旁邊），1 分54秒
    甲○○跑到巷子之後回到麵攤，1 分57秒有1 男子（丙○○
    稱該男子為甲○○）從攤位拿出棍子出來交給戴紅帽男子，
    1 分59秒鏡頭前方巷子中間有5 、6 人持續拉扯，其中有乙○○、戊○○，2 分16秒戴紅帽男子把棍子丟在桌子下面，
    4 分21秒穿白色衣服男子撿起地上棍子拿進攤位，在4 分55
    秒有1 男子（丙○○稱該男子是甲○○）從麵攤拿長木棍出
    來，5 分時，全部有7 、8 個人都在拉扯搶棍子，其中甲○○、乙○○、戊○○也在拉扯之中，5 分12秒有人跌倒，6
    分25秒有一輛機車出現，6 分48秒機車通過巷子口即鏡頭的
    最前方，6 分43秒戊○○一人步行經過牛肉麵攤離開，乙○○仍在拉扯中，7 分50秒乙○○、甲○○才停止拉扯，但是
    鏡頭前方右邊仍有人在拉扯中，8 分12秒戊○○回到現場，
    8 分19秒一名警察有佩槍跟在戊○○後面進到現場。」，是
    自監視錄影畫面播放勘驗結果，第6 個檔案1 分59秒起至7
    分50秒止，現場確有互相拉扯之情事，前後拉扯之時間約有
    7 分鐘，其中乙○○、甲○○等人均有在場參與拉扯，而戊○○於6 分43秒先行離開現場，至7 分50秒乙○○、甲○○
    始停止拉扯，被告甲○○並不爭執其有將木棍從麵攤拿出來
    ，後來大家在拉扯搶棍子乙節，此外，復有告訴人丙○○、
    丁○○之驗傷診斷書各1 紙及署立基隆醫院96年11月21日基
    醫病字第0960009399號函及附件急診病歷等資料附卷可憑，
    復觀諸告訴人丙○○受有右前額抓傷2X0.2 公分、左眉（起
    訴書誤載為左肩）抓傷1.2X0.2 公分及左腕瘀腫2X2 公分之
    傷害；丁○○則受有左眼結膜下點狀出血、右臉抓傷1X0.3
    公分、右臉多處抓傷、左頸抓傷3X0.3 公分、左耳垂瘀腫
    3X2 公分及左肩擦傷3X3 公分之傷害相關之傷勢，與告訴人
    指訴遭被告甲○○、乙○○相互拉扯毆打情節並無顯然不相
    符合之情，顯見告訴人丙○○、丁○○所受傷勢應屬真實，
    並係與被告甲○○、乙○○相互毆打所致無疑，被告傷害行
    為與告訴人之所受傷勢間，具有因果關係甚明。綜此，被告
    乙○○、甲○○既有參與互相拉扯，其所辯顯係事後避重就
    輕之詞，不足採信。
  (三)按正當防衛必須對於現在不法之侵害始得為之，如客觀上並
    無存在不法之侵害，即無正當防衛可言，至彼此互毆，又必
    一方初無傷人之行為，因排除對方不法之侵害而加以還擊，
    始得以正當防衛論，故尚未有侵害存在之際，即先出拳攻擊
    對方致生彼此互毆行為，與無從分別何方為不法侵害之互毆
    行為，均不得主張防衛權。細繹證人丁○○於原審審理時結
    證：「丙○○有跟戊○○產生爭執，其看到丙○○、戊○○
    他們互相在拉扯，其有看到甲○○拿1 支2 公尺左右長的棍
    子，要打丙○○，丙○○雙手要舉起來擋棍子，被陳萬福抓
    住手腕，棍子有打中丙○○的手，其就過去把甲○○推開，
    其被甲○○、乙○○壓在地上打，丙○○就跑過來把他們推
    開，丙○○拉著其就跑。」等語，又告訴人丙○○於偵查中
    亦稱後來甲○○麵攤裡拿一根長棍出來打我，我父親（即陳
    萬福）有要擋，把我抓住等語（見偵查卷第50頁），另被告
    甲○○於偵查中亦自承：當時陳萬福擋在丙○○前面，叫他
    不要打人等語（見偵查卷第116 頁），是本件傷害事件之發
    生，故肇因於同案被告丙○○先與案外人戊○○發生爭執拉
    扯，為現場即有告訴人丙○○之父陳萬福居中勸阻，告訴人
    丙○○之不法侵害他人之行為，已然中止，惟被告甲○○、
    乙○○於告訴人丙○○未再為侵害行為之際，被告甲○○即
    持棍前來，欲毆擊告訴人丙○○，進而再造成告訴人丙○○
    、丁○○與被告甲○○、乙○○發生拉扯，是被告甲○○於
    證人即告訴人之父陳萬福介入阻止告訴人丙○○對他人之侵
    害行為時，卻持棍前來欲毆打告訴人丙○○，足認被告甲○○顯非基於正當防衛之主觀意思，而是基於傷害之犯意，甚
    明。而被告乙○○於被告甲○○與告訴人丙○○、丁○○拉
    扯前開棍棒之際，亦參與其事，自難謂亦出於正當防衛之主
    觀意思，揆諸上開說明，被告甲○○、乙○○等2 人辯稱係
    正當防衛云云，亦不足採。
  (四)綜上所述，本件事證明確，被告甲○○、乙○○傷害犯行堪
    予認定，應依法論科。
二、論罪：
  (一)被告甲○○、乙○○所為，傷害告訴人丙○○、丁○○之身
    體，核其等所為，係犯刑法第277 條第1 項之傷害罪。
  (二)按行為後法律有變更者，適用行為時之法律。但行為後之法
    律有利於行為人者，適用最有利於行為人之法律，刑法第2
    條第1 項定有明文（刑法第2 條係規範行為後法律變更所生
    新舊法律比較適用之準據法，是刑法第2 條本身雖經修正，
    但該條文既屬適用法律之準據法，本身尚無比較新舊法之問
    題，應逕適用裁判時之刑法第2 條規定以決定適用之刑罰法
    律）。又比較時應就罪刑有關之共犯、未遂犯、想像競合犯
    、牽連犯、連續犯、結合犯，以及累犯加重、自首減輕暨其
    他法定加減（如身分加減）與加減例等一切規定，綜其全部
    罪刑之結果而為比較（最高法院95年第8 次刑事庭會議決議
    參照）。查被告行為後，刑法第33 條 第5 款有關罰金之最
    低數額、第41條有關易科罰金等規定，業於94年2 月2 日修
    正公布，並自95年7 月1 日起施行，茲就比較情形分述如下
    ：
    (1)刑法第28條有關共犯之規定，修正前第28條規定：「二人
      以上共同實施犯罪之行為者，皆為正犯」，修正後則規定
      ：「二人以上共同實行犯罪之行為者，皆為正犯」，亦即
      修正後規定，係將原來共同正犯之共同「實施」犯罪，改
      為共同「實行」犯罪，剔除完全未參與犯罪相關行為「實
      行」之「陰謀共同正犯」及「預備共同正犯」，是修正後
      之共同正犯之可罰性要件之範圍業已限縮，乃屬行為可罰
      性要件之變更，自應比較新舊法，惟本案被告二人係共同
      為上開傷害之犯罪行為，不論適用修正前、後之刑法第28
      條規定，被告二人均應成立共同正犯，經比較修正前、後
      之規定，對被告二人並無不利。
    (2)刑法第33條第5 款有關罰金之最低數額部分，刑法分則編
      各罪所定罰金之貨幣單位原為銀元，修正前刑法第33條第
      5 款規定：「罰金：（銀元）1 元以上」，而銀元與新臺
      幣間之折算，依現行法規所定貨幣單位折算新臺幣條例規
      定，以銀元1 元折算新臺幣3 元；修正後刑法第33條第5
      款則規定：「罰金：新臺幣1,000 元以上，以百元計算之
      」；經比較修正前、後之規定，修正後刑法第33條第5 款
      所定罰金之最低數額，較之修正前提高，自以修正前刑法
      第33條第5 款規定有利於被告。
    (3)綜合上述各條文修正前、後之比較，可知依修正前、後之
      規定，就共同正犯部分，對被告並無不利，惟修正後之罰
      金最低數額之折算標準，較修正前提高，顯然不利於被告
      ，揆諸前揭最高法院決議所揭示之罪刑綜合比較原則，依
      刑法第2 條第1 項前段之規定，應整體適用行為時即修正
      前之規定。
    (4)刑法第55條關於想像競合犯之規定，修正後增列第55條但
      書，惟對本件被告而言並無有利或不利之情形，自不生新
      舊法比較之問題，應依一般法律適用原則，適用裁判時法
      （最高法院95年度第21次刑事庭會議決議參照）。
    (5)被告受有期徒刑之執行完畢，於五年內之故意再犯有期徒
      刑以上之罪，無論依修正前刑法第47條或修正後第47條第
      一項之規定均構成累犯，即無有利或不利之情形，於刑法
      修正施行後法院為裁判時，無庸為新、舊法之比較。但本
      件有其他應依刑法第2 條第1 項之規定為新、舊法之比較
      情形，綜其全部罪刑之結果而為比較後，整體應適用修正
      前之法律，是有關累犯之規定，依應適用修正前之刑法第
      47條之規定。（最高法院97年度第1次刑事庭會議決議參
      照）
    (6)本件有上述累犯法定罰金刑之加重原因，而法定罰金刑亦
      有修正，依舊法第68條規定：「拘役或罰金加減者，僅加
      減其最高度」，依新法第67條則規定：「有期徒刑或罰金
      加減者，其最高度及最低度同加減之」，故法定罰金刑之
      加重在舊法僅加重其最高度，在新法則連最低度均需加重
      ，兩者比較結果，新法並未有利於被告，依新法第2 條第
      1 項規定，本案應依舊法第68條規定僅加重罰金之最高度
      。
    (7)刑法第41條有關易科罰金之規定，行為時即修正前刑法第
      41條第1 項前段規定：「犯最重本刑為5 年以下有期徒刑
      以下之刑之罪，而受6 個月以下有期徒刑或拘役之宣告，
      因身體、教育、職業、家庭之關係或其他正當事由，執行
      顯有困難者，得以1 元以上3 元以下折算1 日，易科罰金
      」，而被告行為時之易科罰金折算標準，依修正前罰金罰
      鍰提高標準條例第2 條前段（現已刪除）規定，就其原定
      數額提高為100 倍折算1 日，則被告行為時之易科罰金折
      算標準，應以銀元300 元折算1 日，經折算為新臺幣後，
      應係以新臺幣900 元折算為1 日。裁判時即修正後刑法第
      41條第1 項前段則規定：「犯最重本刑為5 年以下有期徒
      刑以下之刑之罪，而受6 個月以下有期徒刑或拘役之宣告
      者，得以新臺幣1,000 元、2,000 元或3,000 元折算1 日
      ，易科罰金」，比較修正前、後之易科罰金折算標準，以
      修正前之規定，較有利於被告，則應依修正後刑法第2 條
      第1 項前段，適用修正前刑法第41條第1 項前段規定，定
      其折算標準。（易刑處分乃刑罰執行問題，與罪刑無關，
      應分別就新舊法所規定之有利不利為比較，適用最有利於
      行為人之規定以定其易刑之折算標準，無與全部罪刑新舊
      法比較之結果，整體適用之問題，最高法院97年台上字第
      463 號判決、96年台非字第58號判決意旨參照）
    (8)被告行為後，經總統於95年6 月14四日公布之增訂刑法施
      行法第1 條之1 規定：「中華民國94年1 月7 日刑法修正
      施行後，刑法分則編所定罰金之貨幣單位為新台幣。94年
      1 月7 日刑法修法時，刑法分則編未修正之條文定有罰金
      者，自94 年1月7日刑法修正施行後，就其所定數額提高
      為30倍。但72年6 月26日至94年1 月7 日新增或修正之條
      文，就其所定數額提高為3倍」，並自95年7 月1 日起施
      行，此為刑法分則貨幣單位之變更，經換算結果，與罰金
      罰鍰提高標準條例第一條前段就有關罰金刑提高之規定，
      數額並無不同。自無法律變更比較適用之問題，依一般法
      律適用原則，應適用裁判時法即刑法施行法第1 條之1 規
      定。（最高法院96年台上字第4178號判決意旨參照）
  (三)核被告甲○○、乙○○所為，係犯刑法第277 條第1 項之傷
    害罪。被告甲○○、乙○○2 人就傷害告訴人丙○○、丁○○之犯行，有犯意聯絡及行為分擔，應依修正前刑法第28條
    之規定，論以共同正犯。被告甲○○、乙○○傷害告訴人丙○○、丁○○部分，係基於單一之傷害決意，乃以一行為同
    時傷害數人，觸犯數傷害罪，為想像競合犯，應依刑法第55
    條之規定，以一傷害罪處斷。被告乙○○曾因施用第二級毒
    品案件，經台灣基隆地方法院以91年度基簡字第217 號簡易
    判決判處有期徒刑4 月確定，於92年10月23日執行完畢，此
    有本院被告前案紀錄表附卷可稽，被告乙○○於5 年以內再
    故意犯本件有期徒刑以上之罪，應依修正前之刑法第47 條
    第1 項之規定，論以累犯，並加重其刑。
三、撤銷改判之理由及科刑：
  (一)原審以被告甲○○、戊○○事證明確予以論罪科刑，固非無
    見，惟：(1)刑法第28條修正前原條規定：「二人以上共同『
    實施』犯罪之行為者，皆為正犯」，新法修正為：「二人以
    上共同『實行』犯罪之行為者，皆為正犯」，將舊法之「實
    施」修正為「實行」。原「實施」之概念，包含陰謀、預備
    、著手及實行等階段之行為，修正後僅共同實行犯罪行為始
    成立共同正犯。是新法共同正犯之範圍已有限縮，排除陰謀
    犯、預備犯之共同正犯。新舊法就共同正犯之範圍既因此而
    有變動，自屬犯罪後法律有變更，而非僅屬純文字修正，應
    有新舊法比較適用之問題。（最高法院96年台上字第934 號
    判決意照）原判決謂：「本案被告與上述共犯係屬共同實行
    犯罪，故不論依修正前或修正後之第28條規定，均應論以共
    同正犯，亦即此部分法條文字修改，就共同實行犯罪而言，
    其法律並未變更，無從為新舊法比較，應逕依新法第28條規
    定論以共同正犯。」等語（見原判決第15頁倒數第14至10行
    ），所持法律見解，自屬可議。(2)又本件被告甲○○自其店
    取出毆打告訴人丙○○所用之棍子一支，何以未為沒收之諭
    知，原判決未為說明，亦有理由不備之違誤，本件被告甲○○、乙○○上訴否認犯罪，固無理由，惟原判決既有如上之
    疵議，自屬無可維持，應由本院將原判決予以撤銷改判。
  (二)爰審酌被告之品行，犯罪之動機、目的、手段、告訴人所受
    傷害之程度、被告與告訴人間迄未能達成和解，及犯罪後之
    態度等一切情狀，量處如主文所示之刑，以示懲儆，並依修
    正前刑法第41條第1 項前段及修正前罰金罰鍰提高標準條例
    第2 條規定，諭知易科罰金之折算標準。至被告甲○○所有
    持供毆打告訴人丙○○所用之棍子一支，並未扣案，且非屬
    違禁物，為免日後執行困難，爰不另為沒收之諭知，併此說
    明。
  (三)復按「犯罪在中華民國96年4 月24日以前者，除本條例另有
    規定外，依下列規定減刑：一死刑減為無期徒刑。二無期徒
    刑減為有期徒刑20年。三有期徒刑、拘役或罰金，減其刑期
    或金額二分之一。」「依本條例應減刑之罪，未經判決確定
    者，於裁判時，減其宣告刑。依前項規定裁判時，應於判決
    主文同時諭知其宣告刑及減得之刑。」，96年7 月16日施行
    之中華民國96年罪犯減刑條例第2 條第1 項、第7 條定有明
    文。又「犯最重本刑為5 年以下有期徒刑以下之刑之罪，依
    本條例規定減為6 月以下有期徒刑、拘役者，應於為減刑裁
    判時，併諭知易科罰金折算之標準。」「減刑後之易科罰金
    或易服勞役之折算標準，仍宜照原標準定之」，上開條例第
    9 條、「法院辦理96年減刑案件應行注意事項」第16條亦有
    明文。本案被告甲○○、乙○○於95年5 月31日犯傷害罪，
    經本院宣告如主文所示之拘役，合於中華民國96年罪犯減刑
    條例減刑之要件，爰依該條例第2 條第1 項第3 款規定，減
    輕被告等宣告刑二分之一，併依中華民國96年罪犯減刑條例
    第9 條、修正前刑法第41條第1 項前段，諭知易科罰金之折
    算標準。
據上論斷，應依刑事訴訟法第369 條第1 項前段、第364 條、第
299 條第1 項前段，刑法第2 條第1 項前段、第277 條第1 項、
第55條，修正前刑法第28條、第47條、第41條第1 項前段，刑法
施行法第1 條之1 第1 項、第2 項前段，刪除前罰金罰鍰提高標
準條例第2 條，現行法規所定貨幣單位折算新臺幣條例第2 條，
中華民國96年罪犯減刑條例第2 條第1 項第3 款、第7 條、第9
條，判決如主文。
本案經檢察官陳大偉到庭執行職務。
中    華    民    國    98    年    5     月    27    日
            刑事第十五庭  審判長法  官  吳昭瑩
                                法  官  李正紀
                                法  官  李釱任
以上正本證明與原本無異。
不得上訴。
                                書記官  張玉如
中    華    民    國    98    年    5     月    27    日
附錄：本案論罪科刑法條全文
中華民國刑法第277條
（普通傷害罪）
傷害人之身體或健康者，處 3 年以下有期徒刑、拘役或 1 千元
以下罰金。
犯前項之罪因而致人於死者，處無期徒刑或 7 年以上有期徒刑；
致重傷者
，處 3 年以上 10 年以下有期徒刑。


司法院資訊處製作；財團法人民間司法改革基金會備份。
